【裁判字號】    91,自,47
【裁判日期】    920320
【裁判案由】    偽造有價證券
【裁判全文】
臺灣臺南地方法院刑事判決                            九十一年度自字第四七號
    自  訴  人  乙○○
    自訴代理人  林錫恩律師
                黃俊達律師
                莊信泰律師
    被      告  戊○○
    選任辯護人  張天良律師
                許世烜律師
    被      告  丙○○
                丁○○
    右二人共同
    指定辯護人  本院公設辯護人  甲○○
右列被告等因偽造有價證券案件，經自訴人提起自訴，本院判決如左：
    主  文
戊○○、丙○○、丁○○均無罪。
    理  由
一、公訴意旨略以：被告丙○○、丁○○，係父子關係，被告戊○○係被告丁○○之
    配偶，渠等三人明知自訴人乙○○（華爾街西服號）所簽發如附表所示，付款人
    華南商業銀行西台南分行之支票三紙，其原始交付丙○○之發票日年度均為民國
    「八十三」年，竟未得自訴人乙○○之同意，即基於共同犯意之聯絡，先委由不
    詳姓名之人擅自將上開支票之發票日年度變造為「八十八」年，再委由被告戊○○，被告丁○○於附表所示時日予以提示，未獲付款後，被告戊○○並據附表編
    號一向貴院提起請求給付票款訴訟，且於訴訟中委任被告丙○○為訴訟代理人，
    嗣經貴院以八十八年度南簡字第一０六三號民事判決駁回被告戊○○之請求，被
    告戊○○不服，提起上訴，亦經貴院以八十九年度南簡上字第十四判決駁回其上
    訴，始未得逞，另被告賴建據附表編號二、三向貴院提起請求給付票款訴訟（案
    號八十八年度南簡字第九一四號），嗣被告丁○○兩次未到庭，而視為撤回訴訟
    。因認被告等共同涉有刑法第二０一條變造有價證券之犯行等語。
二、自訴人認被告等涉有前開犯行，其理由無非以：
（一）自訴人原始交付編號一支票予被告丙○○時，其發票日為八十三年三月十日，
      此有貴院八十八年度南簡字第一０六三判決理由二載明：「被告提出由原告於
      八十六年五月二十八日所交付系爭支票之影本，其上並無更改發票之年度等情
      ，亦有被告提出之系爭支票影本一紙在卷可憑，．．於八十六年五月二十八日
      會帳時記在會算單上事實，業據被告提出之會算單一紙在卷足按，益證被告並
      無在系爭支票更改發票年月日「八十三年十日」為「八十八年三月十日」。
（二）被告丙○○、丁○○及戊○○未經自訴人同意，共同委由不詳姓名人士擅自更
      改發票日之年份，亦有貴院八十九年度簡上字第十四判決理由五記載：「證人
      即上訴人之公公丙○○就係爭支票上年份是何人所更改，於以訴訟代理人身分
      稱．．．是被上訴人所寫，嗣於本院審理時到庭作證改稱不知何人所寫，渠所
      述前後不一，已難採信；再據證人丙○○證述：系爭支票是當初未改，是後來
      才改的，日期是渠妻賴林晉改的等語，．．．票日期之更改，依理自當由賴林
      晉或被上訴人為之，惟．．．更改後之「」字跡非出自被上訴人之手，此已
      如前所認定，再參以證人丙○○到庭證述系爭支票上更改之「」二字亦非渠
      妻之筆跡．．則賴林晉不要求被上訴人更改，反就簡單之「」二個字假手他
      人為之，不惟大章，更衍生諸多紛爭，誠難以想像；況上訴人就系爭支票究由
      何人更改，竟推諉不知，參以上訴人於聲請發支付命令時，係主張被上訴人持
      系爭支票向其調現，於貴院原審所提八十八年十月之補充理由狀，亦稱：「支
      票屆期提示，改期數年期間中付息之約束，惟付息二個月就拒付利息」等語，
      惟於本院審理時又稱系爭支票係其已過世之賴林晉於八十八年二、四月始交付
      上訴人，其收受後因不知如何處理乃又交給丙○○，前後所述有所出入，以此
      ，上訴人不無將系爭支票之處理過程推稱由已過世之賴林晉處理，以規避其何
      以無法就更改票據之細節加以交之不合理事實。凡此，益見非經自訴人同意，
      而擅自更改發票之年份，堪可認定」等語。
（三）證人莊正潭於八十六年五月二十八日與被告丙○○會算時，被告丙○○既能交
      付編號一支票影本予莊某，足徵編號一支票正本乃為被告丙○○所持有，而被
      告丙○○及被告戊○○就支票之更改程，竟一直無法提出合理之交待，縱更改
      後之「」字跡並非出自渠等二人之手，依照經驗法則，亦定由渠等二人委由
      不詳姓名之人士為之，否則，被告戊○○何以據此提起訴訟，並委由告丙○○
      擔任訴訟代理人，另被告丁○○有提示編號二、三之支票並據以提起訴訟，亦
      有貴院八十八年度南簡字第九一四通知書可稽，雖因被告丁○○二次未到庭而
      視為撤回訴訟，惟其向自訴人請求給付票款乙節，亦有答辯狀乙紙可稽，自訴
      人原始交付編號二、三之支票予丙○○時，其發票日之年度均為「八十三」年
      ，亦有丙○○於八十六年五月廿八日所交付編號二、三支票之影本及會算單可
      稽，被告丙○○既持有編號二、三之支票正本，且被告丁○○與丙○○又係父
      子關係，被告丁○○持編號二、三經變造支票向自訴人請求給付票款，自不能
      推諉其不知變造之事實等資為依據。
三、按犯罪事實應依證據認定之，無證據不得推定其犯罪事實。又不能證明被告犯罪
    者，應諭知無罪之判決，刑事訴訟法第一百五十四條、三百零一條第一項前段分
    別定有明文。又事實之認定應憑證據，如未能發現相當證據，或證據不足以證明
    ，自不得以推測或擬制之方法，為裁判基礎；又認定不利被告之事實，須依積極
    證據，苟積極證據不足為不利被告事實之認定時，即應為有利於被告之認定，更
    不必有何有利之證據；且自訴人之自訴，係以使被告受刑事追訴為目的，是其陳
    述是否與事實相符，仍應調查其他證據以資審認，是自訴人之陳述為認定事實之
    依據時，必其陳述並無瑕疵，且就其他方面調查，亦與事實相符，始得採為論罪
    科刑之依據（最高法院三十年上字第八一六號、四十年臺上字第八六號、五十二
    年臺上字第一三００號判例意旨參照）。
四、訊據被告三人均否認上情。被告丁○○辯稱：伊並無更改發票日，也不知發票日
    是何人更改，系爭編號二、三之支票是於八十八年間，案外人賴林晉曾囑託伊在
    自己之帳戶中提示，因提示不獲付款遭退票後，又要伊向民事庭聲請對自訴人發
    支付命令，然提示支票及追索票款均是其母所託，伊拿到支票時支票日期已經更
    改成八十八年，且更改日期處有蓋發票人之印章所以才將支票提示並聲請發支付
    命令追索票款，另對對帳單之部分是因替眼睛不好的母親記帳，但伊對於自訴人
    之借款之事，並非所悉等語。被告戊○○辯稱：編號一這張票是伊婆婆即案外人
    賴林晉於八十八年初拿給伊的，伊拿到時票就已經塗改成這個樣子了等語。被告
    丙○○則辯稱：當時曾做筆跡鑑定，編號一之支票並非由伊所變造，伊太太與他
    人之借款乙情並不清楚等語。
五、經查：
（一）按刑事訴訟係採真實發現主義，審理事實之刑事法院，應自行調查證據，以為
      事實之判斷，並不受民事判決之拘束，不得以民事確定判決所為之判斷，逕援
      為刑事判決之基礎（最高法院五十六年台上字第一一八號判例參照）。自訴人
      以本院民事庭八十八年度南簡字第一０六三號及八十九年度簡上字第十四號判
      決書所載不利於被告之判決理由為證據，主張被告更改發票日云云，然依前開
      判例，自訴人不得據以前民事判決為證據，即主張被告等更改支票發票日。
（二）況本院八十八年度南簡字第一０六三號民事給付票款事件，就其更改日期乙事
      經原審命被上訴人當庭書寫「８８」、「８」及「３」等字樣，並將系爭編號
      一之支票、支票簿及前開書寫字樣送請內政部警政署刑事警察局鑑驗，據該鑑
      定結果認定：自訴人當庭書寫之「８８」「３」，與系爭支票上簽字筆「８８
      」、「３」字樣，兩者筆跡不相符；系爭支票上以原子筆書寫之「８３」字樣
      與其下方以簽字筆書寫之「８８」、「３」字樣，兩者筆跡不相符；自訴人庭
      呈支票簿之「８」、「３」字跡與支票上原子筆書寫之「８」、「３」字跡相
      符；及自訴人支票簿上「８」、「３」字跡與支票上以簽字筆書寫之「８８」
      、「３」之字跡不相符等情，此有該局八十八年八月十日刑鑑字第七七三一一
      號、八十八年九月四日刑鑑字第八八九三九號、八十八年十月一日刑鑑字第九
      九一一三號、八十八年十月二十九日刑鑑字第一一一八八四號鑑定通知書共四
      紙附於本院八十八年度南簡字第一○六三號民事卷供參，以此，僅能認定系爭
      支票上年度之更改確非出於自訴人之手，但並無法證明系爭支票年度之更改，
      係出於何人所為？
（三）又該鑑驗通知書上另表示：「因待鑑字跡字畫較少，且有做作之虞」，則顯然
      該筆跡鑑定因字跡取樣數太少及字跡字畫太少，且自訴人當庭親筆之字跡極可
      能故意做作，因此，上開鑑驗通知書，亦不能全然排除是自訴人之字跡。再系
      爭三張支票上之月份，也曾經塗改成「３」月，此為自訴人所不否認，但塗改
      之「３」亦與自訴人之筆跡並不相符，此有前開鑑定報告足參，顯見自訴人更
      改月份「３」時，即非親手更改，此亦無法因而排除「８８」之更改部分是否
      為自訴人假他人之手？
（四）況縱更改乙事非自訴人親自或自訴人授權他人所為，然票據因未能按期兌現而
      要求更改發票日之情形，在民間交易時有所聞，既系爭支票上之年月欄上均蓋
      有原發票印章，此為自訴人所不否認，且有系爭支票影本三紙附卷足參，其外
      觀上既已具更改之形式，依其常情，第三人均認其更改是受發票人之授權或同
      意，更無法據以認定被告三人知情變造。雖自訴人另稱印章曾於交付於被告手
      中，並提出證人莊正澤為證，然交付印章乙情為被告等所否認，佐以證人莊正
      澤與自訴人為友人，且系爭支票之金額借貸後均為莊正澤所用，其既為本件之
      利害關係人，其證詞難免偏頗，並不足採。
（五）末查，自訴人雖提出對帳單主張八十六年間雙方對帳時，系爭支票之發票日仍
      應為「８３」年，然既系爭支票無法排除自訴人自行或授權他人更改，已無法
      為被告等有罪之積極認定。況自訴人於前開民事案件中僅承認認識案外人賴林
      晉，並不認識被告等人（見八十九年度簡上字第一四號第八十一頁筆錄），是
      對帳乙事，因僅發生於自訴人與案外人賴林晉間，則被告丁○○雖坦承為帳單
      係由伊製作，應僅為事後之謄寫，並無法證明被告丁○○知情系爭支票經過變
      造。又雖然被告等就系爭支票或自為訴訟或為訴訟代理人，然自訴人於前開民
      事案件中表示「錢都是向他婆婆借的」等語（見八十九年度簡上字第一四號第
      七十四頁筆錄），既渠等未涉自訴人與案外人賴林晉之借貸事實，亦無法單究
      渠等曾為訴訟行為，即得認定渠等知情系爭支票遭變造，而與案外人賴林晉有
      共犯關係。
六、綜上所述，系爭三紙支票既係自訴人向被告借款交付，而應改處均蓋有原發票之
    印章，則被告三人復認係自訴人自行或授權更改，則與刑法偽造有價證券之要件
    不符，自難以各該罪相繩。此外，復查無其他積極證據足認被告等確有自訴人所
    指之犯行，自屬不能證明被告等犯罪，揆諸首揭說明，依法應為被告等無罪判決
    之諭知。
據上論斷，應依刑事訴訟法第三百四十三條、三百零一條第一項，判決如主文。
中    華    民    國      九十二        年      三      月      二十    日
                                  臺灣臺南地方法院刑事第三庭
                          法  官  蔡 奇 秀
附表
編號      票號               面額             發票日         提示日
0       0000000           000000             00.3.10        88.3.00
0       0000000           000000             00.3.7         88.3.0
0       0000000           000000             00.3.8         88.3.8
右正本證明與原本無異。
如不服本判決，應於判決送達後十日內，向本院提出上訴狀。
                                          書記官   尹 之 玲
中    華    民    國      九十二        年      三      月      二十    日


司法院資訊處製作；財團法人民間司法改革基金會備份。
